【裁判字號】    89,易,272
【裁判日期】    890711
【裁判案由】    偽造文書
【裁判全文】
臺灣雲林地方法院刑事判決
    公  訴  人  臺灣雲林地方法院檢察署檢察官
    被      告  甲○○
右列被告因偽造文書案件，經檢察官提起公訴（八十八年度偵字第五五四六號），本
院判決如左：
    主  文
甲○○以詐術得財產上不法之利益，處有期徒刑月。
    事  實
一、甲○○係「登元工程行」負責人，亦為「銘霖企業有限公司」（下稱銘霖公司）
    股東兼實際負責人。其明知作為全民健康保險投保單位之登元工程行，自民國八
    十七年一月份起，即欠繳健保費，中央健康保險局南區分局並未發給該投保單位
    八十八年度之健保卡，且明知該局於八十七年十二月二十四日付郵寄發給銘霖公
    司八十八年度健保卡，銘霖公司業於八十七年十二月二十八日，由無犯意之承辦
    健保業務之公司職員乙○○收領，甲○○竟意圖為自己及登元工程行免繳上開積
    欠健保費用之不法利益，於八十八年一月四日，至雲林縣國軍斗六醫院該健保分
    局之雲林聯絡處，向承辦健保卡發給之公務員誑稱銘霖公司尚未收到八十八年度
    之健保卡，要求發給空白健保卡九十張，致該承辦公務員誤信為真而陷於錯誤，
    當場發給八十八年度之空白健保卡共計九十張（流水編號為00000000至
    00000000號），並將此不實之事項登載於職務上所掌之「全民健康保險
    憑證增（換）發彙總表」及「投保單位補領八十八年健保卡登記表」之公文書上
    ，足以生損害於健保機關就全民健康保險業務管理之正確性，及其他投保人之權
    益。甲○○自該局溢領得八十八年度空白健保卡九十張後，自八十八年一月五日
    起，即將該空白卡交由無犯意之乙○○陸續將其中卅六張登載「登元工程行」為
    投保單位，而交由該工程行不知情之員工及其眷屬使用，總計詐得減少支付八十
    七年所欠健保費用共新台幣二十七萬一千四百二十三元之不法利益。嗣經登元工
    程行員工持健保卡換卡之際，始為該健保分局發現上情。
二、案經中央健康保險局函訴臺灣雲林地方法院檢察署檢察官偵查起訴。
    理  由
一、訊據被告甲○○固不否認於右開時地以銘霖公司之名義向健保單位請領空白健保
    卡九十張，並交代公司員工乙○○將卡發給登元工程行之員工等事實，惟矢口否
    認有何犯行，辯稱：伊去請領時並不知道健保局有無寄來銘霖公司八十八年度之
    健保卡云云。然查：右開犯罪事實業據中央健康保險局函訴甚明，並為證人丙○
    ○、丁○○、黃拱恒即本案之健保局承辦人員到庭證稱被告請領健保卡之流程及
    登元工程行欠費未繳等情無誤，復有中央健康保險局南區分局增換發保險憑證明
    細資料、全民健康保險憑證增（換）發彙總表、投保單位補領八十八年健保卡登
    記表、上開南區分局寄發健保卡於銘霖公司之掛號公文封等影本、登元工程行健
    保欠費紀錄查詢單各一份在卷足參，另有在登元工程行查得附卷之上開健保卡共
    五十一張足資佐證，經法官當庭勘驗結果，健保卡編號均屬被告於上開時地所申
    領填載之表冊之編號範圍內，且其中三十六張投保單位均載明係登元工程行無訛
    ，證人乙○○於偵查中並證稱該些健保卡係被告授權伊填載交給登元工程行員工
    使用之情為真。被告雖以前詞置辯，然本院就上開郵寄之掛號公文封上所載掛號
    郵件號碼函詢台南郵局，經該局函覆稱上開掛號郵件包裹，業於八十七年十二月
    二十八日投交銘霖公司，由乙○○簽收之事實屬實，有該郵局函文並掛號包裹收
    據在卷可稽，是被告既自承公司當時急用健保卡，焉有遲至八十九年一月四日仍
    不知銘霖公司之健保卡早就寄達公司收領，所辯顯係卸責之詞，不足為信。再者
    ，全民健康保險之保險人為中央健康保險局，依據中央健康保險局組織條例而設
    立，其各單位承辦健保業務人員自屬公務員無疑，又保險人於投保單位或被保險
    人未繳清保險費及滯納金前，得暫行拒絕給付；投保單位或保險對象未繳清保險
    費及滯納金前，保險人得不予發給保險憑證，俟欠費繳清後再予核發，全民健康
    保險法第三十條第三項前段、全民健康保險法施行細則第五十四條之一前段分別
    定有明文，本件中央健保局以登元工程行欠費為由，對該工程行八十八年度之健
    保卡予以控卡不發，於法有據，被告仍以詐術領得健保卡使用，其有為自己及該
    工程行取得免繳健保費而使用健保資源之不法利益之意圖至明，是本件事證已明
    ，被告犯行堪以認定，自應依法論科。
二、核被告所為，係犯刑法第三百三十九條第二項、第一項之詐欺得利罪、同法第二
    百十四條之使公務員登載不實罪。被告使健保業務承辦人員填載不實公文書之目
    的係在取得使用健保卡之不法利益，是其所犯上開二罪間，有方法結果之牽連關
    係，為牽連犯，應從一重論以一詐欺得利罪。爰審酌被告犯後矢口否認犯行，飾
    詞狡辯，並無悔意，又登元工程行既已扣繳員工眷屬每月之健保費部分負擔，為
    被告於健保局調查人員訪談中所自承，有訪談筆錄在卷足憑，被告身為負責人，
    自應為員工及其眷屬之健保卡發給負責，怎可推諉他單位未給付工程款而圖卸責
    ，顯見其心態可議，品行不端，惟念及被告所取得之不法利益尚屬非鉅，且犯罪
    情節亦非重大，所補領之健保卡亦係發給員工使用之犯罪動機，足認其非惡性不
    輕之人等一切情狀，量處如主文所示之刑。另查被告前因犯竊盜案件，經本院北
    港簡易庭於八十九年四月十三日判處有期徒刑三月，緩刑三年確定在案，有本院
    院內索引卡紀錄表在卷足參，是被告曾受有期徒刑以上刑之宣告，自不得於本案
    為緩刑之宣告，並此敘明。
據上論斷，應依刑事訴訟法第二百九十九條第一項前段，刑法第三百三十九條第二項
、第一項、第二百十五條、第五十五條，罰金罰鍰提高標準條例第一條前段，判決如
主文。
中      華      民      國    八十九    年      七      月     十一     日
                                        臺灣雲林地方法院刑事第一庭
                                            法  官  侯  廷  昌
右正本證明與原本無異。
如不服本判決，應於判決送達後十日內向本院提出上訴狀( 應附繕本 )。
                                            書記官  李  清  龍
中      華      民      國    八十九    年      七      月     十一     日
刑法第三百三十九條
  意圖為自己或第三人不法之所有，以詐術使人將本人或第三人之物交付者，處五年
  以下有期徒刑、拘役或科或併科一千元以下罰金。
  以前項方法得財產上不法之利益或使第三人得之者，亦同。
  前二項之未遂犯罰之。
刑法第二百十四條
明知為不實之事項，而使公務員登載於職務上所掌之公文書，足以生損害於公眾或他
人者，處三年以下有期徒刑、拘役或五百元以下罰金。


司法院資訊處製作；財團法人民間司法改革基金會備份。
